---
title: "EJERCICIOS P1"
date: today
date-format: "DD MMMM, YYYY"
author: 
  Mathias
abstract:
    Genetica de poblaciones
abstractspacing: double
appendix: false
fontfamily: libertine
monofont: inconsolata
monofontoptions: scaled=.95
fontsize: 12pt
geometry: 
  - top=2cm
  - bottom=2cm
  - left=2cm
  - right=2cm
urlcolor: darkblue
highlight-style: arrow
format: 
    pdf:
      toc: true
      number-sections: true
      colorlinks: true
---

# Ejercicio 5: Estudio farmaceutico

1. La frecuencia de un alelo autosómico A en una población es $p = 0.1$.
¿Cuál es el número esperado de alelos A en una muestra de 20 alelos?
¿Cuál es la probabilidad de no observar el alelo A en la muestra?
2. Utilizando la función rbinom, simule un gran número de muestras de tamaño $n = 20$ y
caracterice la distribución de los resultados utilizando descriptores gráficos y numéricos
apropiados.
3. Considere ahora el caso de $f(A) = p = 0.01$.¿Cuál es la probabilidad de observar el alelo
A en una muestra de $n = 20$?
4. La frecuencia observada de un alelo autosómico diploide A es 3/10 (tamaño de la
muestra $n = 10$). Utilice dbinom para calcular la probabilidad de observar esta frecuencia
en la muestra para un rango de frecuencias subyacentes en la población entre $0,01$ y
$0,99$.
5. Genotipos como muestras aleatorias de tamaño $n = 2$. Para un locus autosómico
diploide con dos alelos, describa las proporciones de HW como esperanzas de la
distribución binomial.
6. Para una muestra de $n = 10$ individuos, obtenga la frecuencia esperada de
heterocigotos para $f(A) = 0.3$ y utilice rbinom para simular un gran número de muestras
y caracterizar la variación aleatoria de la frecuencia observada de heterocigotos.
7. nota: el 3 muestra (no demuestra) que $MLE(p) = \hat{p}$
8. Para $n=4$, obtener en R una simulación de todos los componentes del proceso
coalescente. Asumir que $N = 5\times 10^{5}$ y $\mu = 10-5$. Para la realización obtenida, calcular $\pi$, $S$
y $\theta_W$.
9. Structure:
El programa structure se corrió con $K = 2$ y 90 genotipos, y la cadena de MCMC paró en la
generación $m-1$. Nos enfocamos en un sólo locus con alelos.
El estado de la cadena en $m-1$ es el siguiente:
Frecuencias del alelo de referencia en cada subpoblación:
$P(m-1)1 = 0.5$, $P(m-1)2 = 0.8$.
Ubicación de los genotipos a subpoblaciones:

|      | Subpoblación 1 | Subpoblación 2 |
|------|----------------|----------------|
| $𝐴𝐴$ |      13        |      25        |
| $𝐴𝑎$ |      24        |       13       |
| $𝑎𝑎$  |      13        |      2         |
| Total |     50        |       40       |

a) Usando una distribución apropiada, obtener valores propuestos de para la $P$
generación $m[P(m)]$ para cada subpoblación. Explicar, en cada caso, si deberían ser 
aceptadas como los nuevos valores $P(m)_{1}$ y $P(m)_{2}$ y con qué regla de
probabilidad.
b) Ahora considerar un genotipo que puede moverse de la subpoblación 1 a la 2.𝐴𝑎
Explicar cómo se toma la decisión de moverlo o no.
En las respuestas, incluir tanto las explicaciones como el código de R o los cálculos
equivalentes.

# Ejercicio 1: Frecuencia de alelo p=0.1

Para responder a estas preguntas, tratamos la extracción de cada alelo como un ensayo de Bernoulli, donde "éxito" es obtener el alelo A.

- ¿Cuál es el número esperado de alelos A en una muestra de 20 alelos?
La esperanza de una distribución binomial se calcula como $E(X)=n⋅p$. En este caso, el tamaño de la muestra (n) es 20 y la frecuencia alélica (p) es 0.1.
    $E(X)=20⋅0.1=2$
Se espera que, en promedio, haya 2 alelos A en una muestra de 20.

- ¿Cuál es la probabilidad de no observar el alelo A en la muestra?
Aquí buscamos la probabilidad de obtener 0 éxitos (k=0) en 20 ensayos. Usamos la fórmula de la función de la probabilidad binomial: $P(X=k)=\binom{n}{k} p^k⋅(1−p)^{n−k}$.
    $P(X = 0) = \binom{20}{0} (0.1)^0⋅(1−0.1)^20 = 1⋅1⋅(0.9)^20 \simeq 0.1216$.
    Hay un $12.16\%$ de probabilidad de no encontrar ningún alelo A en la muestra.

# Ejercicio 2: Simulación con rbinom

El objetivo de este ejercicio es simular el proceso de muestreo miles de veces para ver cómo los resultados se distribuyen alrededor del valor esperado. rbinom en R genera números aleatorios basados en una distribución binomial.

- rbinom simula el número de alelos A en muestras de tamaño fijo.

- Esperamos ver que la media $\simeq 2$ y la desviación estándar $\simeq 1.34$.

- El histograma muestra que la mayoría de las muestras tienen entre 0 y 5 alelos A, con el 2 como valor más probable.

```{r}

# Definir los parámetros
n <- 20  # Tamaño de la muestra
p <- 0.1  # Frecuencia del alelo A

# Simular 10,000 muestras
num_simulaciones <- 10000
muestras_simuladas <- rbinom(n = num_simulaciones, size = n, prob = p)

# Descriptores numéricos
media_simulada <- mean(muestras_simuladas)
print(paste("La media de las simulaciones es:", round(media_simulada, 2)))
print(paste("La desviación estándar de las simulaciones es:", round(sd(muestras_simuladas), 2)))

# Gráfico de la distribución
hist(muestras_simuladas,
     breaks = seq(-0.5, n + 0.5, by = 1),
     col = "skyblue",
     border = "white",
     main = "Distribución de alelos A en 10,000 muestras",
     xlab = "Número de alelos A",
     ylab = "Frecuencia")
```

# Ejercicio 3: Frecuencia de alelo p=0.01

Para encontrar la probabilidad de observar el alelo A, es más fácil calcular la probabilidad de no observarlo (0 alelos) y restarla de 1. ¿Cuál es la probabilidad de que, en esas 20 copias, aparezca al menos una vez el alelo A?.

$P(observar A)=1−P(no observar A)$
$P(X \geq 1) = 1−P(X=0) = 1 − \binom{20}{0}(0.01)^0⋅(0.99)^20= 1 − (0.99)^20 \simeq 1−0.8179 = 0.1821$.
La probabilidad de observar al menos un alelo A es de aproximadamente 18.21%.

# Ejercicio 4: Frecuencia observada de 3/10

Aquí invertimos el problema: tenemos la muestra y queremos saber qué tan probable es esta observación para diferentes frecuencias poblacionales. Usamos dbinom, que calcula la probabilidad de un número específico de éxitos.

Tenemos una muestra de 10 copias de un gen, y en ellas observamos que 3 son del alelo A.
La pregunta es: ¿qué tan probable es esta observación (3 de 10) si asumimos distintas frecuencias del alelo en la población?

La distribución binomial nos dice cuál es la probabilidad de observar un número exacto de “éxitos” (en este caso, alelos A) en un número fijo de ensayos (10 copias).

La función dbinom(k, n, p)

```{r}
# Definir los parámetros de la muestra
k_observado <- 3
n_muestra <- 10

# Rango de frecuencias poblacionales para evaluar
frecuencias_poblacionales <- seq(0.01, 0.99, by = 0.01) # Esto permite que recorra el vector cada 0.01

# Calcular la probabilidad para cada frecuencia poblacional
probabilidades <- dbinom(x = k_observado, size = n_muestra, prob = frecuencias_poblacionales)

# Gráfico de la verosimilitud
plot(frecuencias_poblacionales,
     probabilidades,
     type = "l",
     lwd = 2,
     col = "darkgreen",
     main = "Probabilidad de observar 3/10 alelos A",
     xlab = "Frecuencia poblacional hipotética (p)",
     ylab = "Probabilidad de la muestra observada")

# Marcar el punto de máxima probabilidad
max_p <- frecuencias_poblacionales[which.max(probabilidades)]
points(max_p, max(probabilidades), col = "red", pch = 19)
text(max_p, max(probabilidades), labels = paste("p =", round(max_p, 2)), pos = 4, col = "red")
```

La curva muestra cómo cambia esa probabilidad cuando vamos variando $p$. La curva tiene un pico en 
$p=0.3$, porque justamente $3/10 = 0.3$.

Lo que estás dibujando es la función de verosimilitud de una binomial:

$L(p)=P(X=k∣n,p)= \binom{n}{k} p^k(1−p)^{n−k}$ con $k=3$ y $n=10$.

El valor de $p$ que maximiza esta función se llama estimador de máxima verosimilitud (MLE).

Si derivamos respecto a $p$:
$\frac{d}{dp}[p^k(1−p)n−k]=0$ el resultado es $\hat{p}=k/n$ En este caso seria $\hat{p}=3/10$ Esto significa que, si tu muestra observada son 3 éxitos en 10 intentos, el valor de $p$ que hace esa observación más probable es exactamente la frecuencia muestral (la proporción observada).


# Ejercicio 5: Proporciones de Hardy-Weinberg (HW)

Las proporciones de Hardy-Weinberg describen la distribución de genotipos en una población en equilibrio. Podemos ver la formación de un genotipo como el resultado de tomar una muestra de 2 alelos, uno de cada padre.

Genotipo homocigoto dominante (AA): Para obtener este genotipo, ambos alelos deben ser A. La probabilidad de que esto ocurra es la de obtener 2 éxitos $(k=2)$ en 2 ensayos, lo que es igual a $p^2$.
    $P(X=2)=\binom{2}{2}⋅p^2⋅(1−p)0=p^2.$ siendo que $\binom{2}{2} =  \frac{2!}{2!(2-2)!} = 1$

Genotipo heterocigoto (Aa): Para obtener este genotipo, necesitamos 1 alelo A y 1 alelo a. La probabilidad de obtener 1 éxito (k=1) en 2 ensayos es $2p(1−p)$.
    $P(X=1)=\binom{2}{1}⋅p^1⋅(1−p)^1 = 2p(1−p)$. siendo que $\binom{2}{1} =  \frac{2!}{1!(2-1)!} = \frac{2}{1} = 2$

Las proporciones de HW $(p2, 2pq, q2)$ son, de hecho, las esperanzas de una distribución binomial con n=2 ensayos, modelando la selección aleatoria de alelos para formar un genotipo.

# Ejercicio 6: Frecuencia esperada de heterocigotos

Primero calculamos la frecuencia esperada de heterocigotos en la población usando las proporciones de HW, y luego usamos rbinom para simular su variación en muestras.

    Frecuencia esperada de heterocigotos:
    Si la frecuencia de un alelo es p=0.3, la frecuencia de heterocigotos en la población es 2p(1−p)=2⋅0.3⋅(1−0.3)=0.42. En una muestra de 10 individuos, el número esperado de heterocigotos es 10⋅0.42=4.2.

    Simulación de la variación:
    El tamaño de la muestra es de 10 individuos, y la probabilidad de que un individuo sea heterocigoto es 0.42. Usamos rbinom para simular esto.

```{r}
# Definir los parámetros
p_alelo_A <- 0.3
prob_heterocigoto <- 2 * p_alelo_A * (1 - p_alelo_A)
n_individuos <- 10

# Simular la variación de la frecuencia de heterocigotos
num_simulaciones <- 10000
muestras_heterocigotos <- rbinom(n = num_simulaciones, size = n_individuos, prob = prob_heterocigoto)

# Caracterizar la distribución
media_simulada_h <- mean(muestras_heterocigotos)
print(paste("La media de heterocigotos simulados es:", round(media_simulada_h, 2)))
print(paste("La desviación estándar de las simulaciones es:", round(sd(muestras_heterocigotos), 2)))

# Gráfico de la distribución
hist(muestras_heterocigotos,
     breaks = seq(-0.5, n_individuos + 0.5, by = 1),
     col = "lightcoral",
     border = "white",
     main = "Distribución de heterocigotos en 10,000 muestras",
     xlab = "Número de heterocigotos",
     ylab = "Frecuencia")
```

# Ejercicio 8: Simulación del proceso coalescente con n=4

8. Para $n=4$, obtener en R una simulación de todos los componentes del proceso
coalescente. Asumir que $N = 5\times 10^{5}$ y $\mu = 10-5$. Para la realización obtenida, calcular $\pi$, $S$
y $\theta_W$.

Queremos simular el coalescente para n=4 alelos, con:

Tamaño efectivo de la población $N=5 \times 10^5$

Tasa de mutación $\mu=10^−5$

Y a partir de esa genealogía calcular:

$\pi$ (diversidad nucleotídica promedio por par)

$S$ (número de sitios segregantes)

$\theta_w$ (estimador de Watterson).

1. Para $n=4$ existen dos topologias posibles que tienen sus probabilidades asociadas. Estas topologias se forman con la siguiente distribucion de alelos (2,2) con probabilidad $1/3$ y la distribucion (3,1) con la probabilidad de $2/3$. Esta ultima distribucion puede tener la bifurcacion mas reciente en uno de los ancestros hermanos por eso su probabilidad es de $2/3$. Para simular este proceso usaremos la funcion de R runif (random uniforme), esta funcion nos proporciona un muestreo de un numero al azar entre 0 y 1.

```{r}

runif(1)

```

Si $runif > 0.33333$ nos quedamos con la topologia mas probable, si $runif \leq 0.33333$ nos quedamos con la manos probable de las topologias.

2. Los tiempos de coalescencia

Imaginemos que empezamos con $n=4$ linajes.
El proceso coalescente consiste en ver cuánto tardan en irse uniendo hasta llegar a un ancestro común.

La probabilidad de coalescencia por generación depende de:

El número de pares posibles: $\binom{n}{2}=\frac{n!}{2!(n-2)!}=n(n−1)/2$
Y de $1/(2N)$, que es la probabilidad de que un par coalesca en una generación.
El tiempo de espera hasta el evento coalescente es el inverso de esa probabilidad.

- De 4 a 3 linajes:
    Pares posibles: $C(4,2)=6$ usando el coficiente binomial $\binom{4}{2} = \frac{4!}{2!(4-2)!}$
    Probabilidad por generación: $\binom{4}{2}.\frac{1}{2N} = 6/(2N)$
    Tiempo esperado: $E[T_4]=2N/6=10^6/6≈1.67×10^5$

- De 3 a 2 linajes:
    Pares posibles: $C(3,2)=3$ usando el coficiente binomial $\binom{3}{2} = \frac{3!}{2!(3-2)!}$
    Probabilidad por generación: $\binom{3}{2}.\frac{1}{2N} = 3/(2N)$
    Tiempo esperado: $E[T_3]=2N/3≈3.33×10^5$

- De 2 a 1 linajes (MRCA):
    Pares posibles: $C(2,2)=1$ usando el coficiente binomial $\binom{2}{2} = \frac{2!}{2!(2-2)!}$
    Probabilidad por generación: $\binom{2}{2}.\frac{1}{2N} = 1/(2N)$
    Tiempo esperado:  $E[T_2]=2N=10^6$

Entonces los tiempos de espera esperados son:

$T_4≈1.67×10^5$
$T_3≈3.33×10^5$
$T_2=10^6$

3. Tiempo total de ramas del árbol

Cada intervalo de tiempo tiene un cierto número de linajes que lo “recorren”: $Ttotal=(n_1⋅T_4)+(n_2⋅T_3)+(n_3⋅T_2)$

- Con 4 linajes durante $T_4$ : $4 \cdot 1.67 \times 10^5≈6.68 \times 10^5$

- Con 3 linajes durante $T_3$ : $3 \cdot 3.33 \times 10^5≈9.99 \times 10^5$

- Con 2 linajes durante $T_2$ : $2 \cdot 10^6=2 \times 10^6$

Sumando: $Ttotal≈3.67 \times 10^6$

4. Número de sitios segregantes $(S)$

El número de sitios segregantes es simplemente: $S=Ttotal \cdot \mu$

$S≈(3.67 \times 10^6) \cdot (10^−5)≈36.7$

5. Cálculo de $\pi$ (diversidad nucleotídica promedio por par)

$\pi$ mide las diferencias promedio entre pares de secuencias.

En el coalescente, la esperanza de $\pi$ es: $\pi =4N\mu$

Con nuestros valores: $\pi=4⋅(5 \times 10^5)⋅10^−5=20$

En la práctica, $\pi$ dependerá de cómo se reparten las 37 mutaciones en el árbol, pero el valor esperado es $\pi ≈ 20$.

6. Cálculo de $\theta_W$ (Theta de Watterson)

Se define como: $\theta_W = S/a_n$ donde $a_n = \sum_{i=1}^{n-1}1/i$

Para $n=4$: $a_4=1+1/2+1/3≈1.833$

Entonces: $\theta_W=37/1.833≈20.18$

Resultado final

$S=37$

$\pi≈20$

$\theta_W≈20.18$

```{r}

# -----------------------------
# Parámetros
# -----------------------------
N <- 5e5        # tamaño efectivo
mu <- 1e-5      # tasa de mutación
n <- 4          # número de secuencias

# -----------------------------
# 1. Simular tiempos de coalescencia
# -----------------------------
# Función para simular tiempo de espera (geométrico)
simular_T <- function(n_linajes, N) {
  pares <- choose(n_linajes, 2)
  p <- pares / (2 * N)     # probabilidad de coalescencia por generación
  rgeom(1, p)              # tiempo de espera ~ geométrica
}

# Guardamos los tiempos
T4 <- simular_T(4, N)
T3 <- simular_T(3, N)
T2 <- simular_T(2, N)

cat("T4 =", T4, "\n")
cat("T3 =", T3, "\n")
cat("T2 =", T2, "\n")

# -----------------------------
# 2. Tiempo total de ramas
# -----------------------------
T_total <- (4 * T4) + (3 * T3) + (2 * T2)
cat("Tiempo total de ramas =", T_total, "\n")

# -----------------------------
# 3. Número de mutaciones (S)
# -----------------------------
S <- rpois(1, lambda = T_total * mu)  # Poisson con media T_total * mu
cat("Número de mutaciones S =", S, "\n")

# -----------------------------
# 4. Diversidad nucleotídica (π)
# -----------------------------
pi_est <- 4 * N * mu
cat("π esperado =", pi_est, "\n")

# -----------------------------
# 5. Theta de Watterson (θW)
# -----------------------------
a_n <- sum(1 / (1:(n - 1)))
theta_W <- S / a_n
cat("θW estimado =", theta_W, "\n")


```

# Ejercicio 9: Sobre el algoritmo MCMC (Markov chain Monte Carlo)

a) Obtener y decidir sobre las nuevas frecuencias alélicas

El objetivo aquí es simular el Paso 1 del algoritmo MCMC, donde se actualizan las frecuencias alélicas de cada subpoblación.

Cálculo de Verosimilitud

Primero, necesitas entender que la verosimilitud de un conjunto de datos (los genotipos observados) es la probabilidad de observar esos datos, dada una frecuencia alélica hipotética. La verosimilitud se puede ver como una medida de "qué tan bien" la frecuencia alélica se ajusta a los datos.

La verosimilitud de una subpoblación con nAA​ genotipos AA, nAa​ genotipos Aa, y naa​ genotipos aa para una frecuencia alélica p es proporcional a la función de la distribución binomial:

$L(p) \propto [p^2]^{n_{\mathrm{AA}}} \cdot [2p(1-p)]^{n_{\mathrm{Aa}}} \cdot [(1-p)^2]^{n_{\mathrm{aa}}}$​

Subpoblación 1

    Estado actual (m−1): Frecuencia P1​=0.5.

        Genotipos: 13 AA, 24 Aa, 13 aa.

        Verosimilitud actual: L(0.5)∝[0.52]13⋅[2⋅0.5⋅0.5]24⋅[0.52]13=[0.25]13⋅[0.5]24⋅[0.25]13=0.2526⋅0.524.

    Nuevo valor propuesto: El algoritmo propone un nuevo valor de p para la siguiente iteración. Para un ejemplo práctico, supongamos que la nueva propuesta es P1prop​=0.45.

        Verosimilitud propuesta: L(0.45)∝[0.452]13⋅[2⋅0.45⋅0.55]24⋅[0.552]13=[0.2025]13⋅[0.495]24⋅[0.3025]13.

Regla de Decisión (Metropolis-Hastings)

El algoritmo decide si aceptar el nuevo valor usando el ratio de aceptación α=L(ppropuesto​)/L(pactual​).

    α1​=L(0.5)L(0.45)​=0.2526⋅0.5240.202513⋅0.49524⋅0.302513​.

    Si α1​≥1, el nuevo valor se acepta.

    Si α1​<1, el nuevo valor se acepta con una probabilidad igual a α1​.

Subpoblación 2

El mismo proceso se aplica a la subpoblación 2.

    Estado actual (m−1): Frecuencia P2​=0.8.

    Nuevo valor propuesto: Supongamos que se propone P2prop​=0.75.

    Ratio de aceptación: α2​=L(0.8)L(0.75)​.

b) Decidir si mover un genotipo

Este es el Paso 2 del algoritmo MCMC, donde se decide la reasignación de un individuo.

    Genotipo considerado: Aa.

    Subpoblaciones involucradas: De la subpoblación 1 a la 2.

    Frecuencias alélicas a usar: Las frecuencias actualizadas del Paso 1, P1m​ y P2m​ (aunque para este ejemplo, usaremos P1m−1​=0.5 y P2m−1​=0.8).

Cálculo de la Probabilidad de Pertenencia

El algoritmo compara la probabilidad del genotipo Aa en cada subpoblación, dada la frecuencia de alelos de cada una:

    Probabilidad en Subpoblación 1: Pr(Aa∣Subpop 1)=2⋅P1​⋅(1−P1​)=2⋅0.5⋅(1−0.5)=0.5.

    Probabilidad en Subpoblación 2: Pr(Aa∣Subpop 2)=2⋅P2​⋅(1−P2​)=2⋅0.8⋅(1−0.8)=2⋅0.8⋅0.2=0.32.

Regla de Decisión

El algoritmo no solo mueve el genotipo a la subpoblación más probable. Utiliza la misma regla de Metropolis-Hastings para decidir si aceptar o rechazar el movimiento.

    α=Probabilidad de pertenecer a la subpoblacioˊn actual (1)Probabilidad de pertenecer a la subpoblacioˊn propuesta (2)​=0.50.32​=0.64.

    Dado que α<1, el algoritmo acepta el movimiento con una probabilidad de 0.64.

    Si un número aleatorio entre 0 y 1 es menor que 0.64, el individuo se mueve; de lo contrario, se queda en la subpoblación 1.

```{r}
# Datos observados
observados <- matrix(c(50, 30, 20, 40, 45, 15), nrow = 2, byrow = TRUE)

# Realizar el test chi-cuadrado
test_chi2 <- chisq.test(observados)

# Resultado del test
test_chi2

```

No hay suficiente evidencia para rechazar la $H_0$.


## Cálculo del estadístico $\chi^2$ sin usar funcion de R:

La prueba $\chi^2$ que da el valor de X-squared, se calcula usando la ecuacion

$$
\chi^2 = \sum_{i=1}^{r} \sum_{j=1}^{c} \frac{(O_{ij} - E_{ij})^2}{E_{ij}}
$$

Donde $O_{ij}$ son las frecuencias observadas y $E_{ij}$ son las frecuencias esperadas.

$$
\chi^2 = \frac{(50 - 45)^2}{45} + \frac{(30 - 37.5)^2}{37.5} + \frac{(20 - 17.5)^2}{17.5} + \frac{(40 - 45)^2}{45} + \frac{(45 - 37.5)^2}{37.5} + \frac{(15 - 17.5)^2}{17.5}
$$

Siendo

$$
\chi^2 = \frac{25}{45} + \frac{56.25}{37.5} + \frac{6.25}{17.5} + \frac{25}{45} + \frac{56.25}{37.5} + \frac{6.25}{17.5} = 0.556 + 1.5 + 0.357 + 0.556 + 1.5 + 0.357 = 4.826
$$

Los grados de libertad se calculan segun los numeros de r = row (fila) y c = column (columna):

$$
\text{gl} = (r - 1)(c - 1) = (2 - 1)(3 - 1) = 2
$$

El valor de la tabla ($\chi^2$) para un nivel de significancia ($\alpha = 0.05$) y 2 grados de libertad es aproximadamente 5.99. Ver tabla $\chi^2$

Como el estadístico calculado ($\chi^2 = 4.826$) es menor que 5.99, no rechazamos la hipótesis nula.
